臺灣高雄地方法院民事判決　　　　　　 100年度家訴字第15號
原　　　告　吳啟銘　
原　　　告　吳苑慈　
兼前列二人共同
法定代理人　黃美玟　
前列三人共同
訴訟代理人　李淑妃律師
被　　　告　吳忠道　
上列當事人間請求給付贍養費等事件，本院於民國100 年9 月19
日言詞辯論終結，判決如下：
    主  文
被告應給付原告黃美玟新臺幣柒萬陸仟柒佰伍拾柒元，及自民國
99 年12月16日起至清償日止，按年息百分之五計算之利息。
被告應自民國100 年10月起，至原告吳啟銘年滿二十歲之日止，
按月於每月五日前給付吳啟銘扶養費新臺幣肆仟伍佰元。如遲誤
一期履行者，其後之期間視為亦已到期。
被告應自民國100 年1 月起，至原告吳苑慈年滿二十歲之日止，
按月於每月五日前給付吳苑慈扶養費新臺幣柒仟貳佰伍拾元。如
遲誤一期履行者，其後之期間視為亦已到期。
原告其餘之訴駁回。
訴訟費用由原告吳啟銘負擔十分之二、原告吳苑慈負擔十分之一
、原告黃美玟負擔十分之五，餘十分之二由被告負擔。
本判決第一項得假執行。
本判決第二項、第三項於各該給付期限屆至時，各得假執行。
原告其餘假執行之聲請駁回。 
    事實及理由
一、本件原告主張：
  (一)原告黃美玟於95年5 月12日與被告離婚，約定被告每月須支
    付原告黃美玟新臺幣（下同）2 萬元作為贍養費，惟自兩造
    離婚起至99年12月止，被告從未履行，已有55期未為給付，
    共積欠110萬元之贍養費。
  (二)又兩人離婚時，約定未成年子女即原告吳啟銘、吳苑慈權利
    義務之行使及負擔由原告黃美玟和被告共同擔任。吳啟銘、
    吳苑慈本與被告同住，由被告照顧，自97年6 月起改與原告
    黃美玟同住，由原告黃美玟照顧，嗣於99年6 月21日兩人重
    新約定，吳啟銘、吳苑慈權利義務之行使及負擔改由原告黃
    美玟單獨任之。原告黃美玟自97年6 月起擔負照顧吳啟銘、
    吳苑慈之責，被告從未給付吳啟銘、吳苑慈之扶養費，均由
    原告黃美玟支出，被告顯有不當得利，致原告黃美玟受到損
    害，依高雄縣97年度、98年度、99年度平均每人月消費支出
    ，及原告吳啟銘、吳苑慈之扶養義務應由兩人平均分擔計算
    ，被告不當得利計為431,156元【（13,460元×7÷2＋
    14,039元×24÷2）×2＝（47,110元＋168,  468元）×2＝
    431,156元】。
  (三)惟因吳啟銘、吳苑慈於98年6  月起至99年5 月止（原告100
    年9 月26日言詞辯論意旨狀誤載為98年5 月）曾與被告同住
    一年，原告黃美玟就被告扶養費不當得利請求部分減縮為
    262,688 元【（13,460元×7 ÷2 ＋14,039元×12÷2 ）×
    2 ＝（47,110元＋84,234元）×2 ＝262,688 元】，加上前
    述被告積欠之110 萬元贍養費，原告黃美玟請求被告給付金
    額減縮為1,362,688元【1,100,000 元＋262,688 元＝
    1,362,688 元】，及自起訴狀繕本送達翌日起至清償日止，
    按年息百分之5計算之利息。。
  (四)被告就已到期之贍養費從未給付，自難期待未到期之部分被
    告會如期給付，請求被告自民國100 年1 月起，按月於每月
    5 日前，給付原告黃美玟新台幣2 萬元，如有一期未按時給
    付，其後之各期，視為亦已到期。
  (五)又依兩造協議書所載，被告須負擔原告吳啟銘、吳苑慈所有
    扶養費，參酌99年度高雄縣、市之平均每人每月消費支出分
    別為14,497元、19,634元計算，請求被告應自民國100 年1
    月起至原告吳啟銘、吳苑慈各滿二十歲之日止，按月於每月
    5 日前給付原告吳啟銘、吳苑慈各9,418 元扶養費，如有一
    期未按時給付，其後之各期，視為亦已到期。
二、被告則以：
  (一)關於贍養費之部分：95年4 月25日雖曾與原告黃美玟簽訂離
    婚協議書，協議每月給付原告黃美玟2 萬元之贍養費，然被
    告因負擔過重，於95年10月17日重新協議簽訂第二份離婚協
    議書，約定原告吳啟銘、吳苑慈之教育、生活費均由被告負
    擔，原告黃美玟並放棄贍養費之請求，原告黃美玟此部分之
    請求，並無理由。
  (二)97年6 月間雖將未成年子女吳啟銘、吳苑慈交付原告黃美玟
    照顧，然均有支付教育費用、生活費及零用金等，一年來至
    少支付25萬元，且未成年子女之勞健保、人壽保險、手機通
    話費均為其所支付。98年間吳啟銘就讀台南新榮高工時，學
    費、生活費亦均由其支付，同年間吳苑慈至台南永康大灣國
    中就讀，係居住於其胞妹處，生活費及教育費亦由其負擔。
    99 年 起吳啟銘已有打工賺取學費，加上其給付之生活費，
    應可足供其支出，其確有支付吳啟銘、吳苑慈扶養費，無不
    當得利之情事，原告黃美玟上開請求，亦無理由。
三、兩造不爭執事項：
  (一)原告黃美玟與被告於民國83年1 月3 日結婚，婚姻關係存續
    中育有子女即原告吳啟銘（83年4 月30日生）、吳苑慈（85
    年12月12日生），嗣於95年5 月12日離婚，約定未成年子女
    權利義務行使或負擔由雙方共同任之。
  (二)兩造於99年6 月21日重新約定原告吳啟銘、吳苑慈之權利義
    務行使及負擔，改由原告黃美玟單獨任之。
  (三)原告吳啟銘自98年7 月至99年5 月之一年期間，係與被告同
    住，由被告負擔其之扶養費。
  (四)原告吳苑慈於98年9 月1 日至99年6 月30日就讀台南縣大灣
    國中期間，居住在永康姑姑家，由原告黃美玟及被告分別支
    付扶養費。
四、兩造之爭點為：
  (一)原告黃美玟與被告分別於95年4 月25日與95年10月17日簽訂
    離婚協議書，內容關於贍養費記載不一致部分，應以何者為
    準？原告黃美玟請求被告給付贍養費，有無理由？
  (二)自97年6 月起至99年12月止，扣除原告吳啟銘、吳苑慈與被
    告或其胞妹同住期間，原告吳啟銘、吳苑慈與原告黃美玟同
    住時，被告是否有支付原告吳啟銘、吳苑慈之扶養費？原告
    黃美玟請求被告給付該期間之扶養費，有無理由？
  (三)原告吳啟銘、吳苑慈均請求被告自100 年1 月起給付扶養費
    是否有理由？若有理由，其金額應為若干？
五、得心證之理由：
  (一)原告黃美玟請求被告支付自95年5 月12日離婚起每月2 萬元
    贍養費之部分：
    按解釋私人之契約應通觀全文，並斟酌立約當時之情形，以
    期不失立約人之真意，又契約應以當事人立約當時之真意為
    準，而真意何在，又應以過去事實及其他一切證據資料為斷
    定之標準，不能拘泥文字致失真意，最高法院18年上字第
    1727號、19年上字第453 號分別著有判例。原告黃美玟與被
    告於95年4 月25日簽訂第一份離婚協議書（下稱前協議書）
    ，並於95年5 月12日辦妥離婚登記，後於95年10月17日又簽
    訂第二份離婚協議書（下稱後協議書），因後協議書未就前
    協議書之效力有所記載，原告黃美玟主張兩造簽完第一份離
    婚協議書後便登記離婚，第二份契約係就第一份未約定之事
    項另行約定，非變更先前簽訂之契約，認應可就兩份離婚協
    議書之內容請求；被告則抗辯當時係因負擔太大，因而重新
    協議第二份離婚協議書，且因被告願完全負擔未成年子女之
    扶養費，原告因而放棄贍養費之請求，應以新簽訂之離婚協
    議書為準。觀之上開兩份協議書內容，就第二點關於原告吳
    啟銘、吳苑慈權利義務行使負擔，均約定由雙方共同任之；
    第七、八點關於被告名下汽車之處置及離婚後若造成親友困
    擾，違背之一方需支付新台幣50萬元精神賠償部分，亦均相
    同；相異之處為原告吳啟銘、吳苑慈係與原告黃美玟或被告
    同住及交往會面之方式，及關於雙方各自名下之財產處置有
    所變更。兩造於後協議書既就相同事項再行記載，重新協議
    之事項，亦確實記載變更後之約定，顯見後協議書已變更前
    協議書之內容，雙方應有以後協議書取代前協議書之意思，
    否則若如原告黃美玟所主張，後協議書係就未約定之事項另
    行約定，豈有在後協議書上就上述未變更事項重複記載之理
    ？顯見後協議書應為前協議書之更新，後協議書之內容實為
    兩造就離婚後之相關權利義務重新協議。又前協議書中，約
    定被告需每月給付原告黃美玟2 萬元之贍養費，後協議書則
    未為約定，而另約定由被告負擔原告吳啟銘、吳苑慈之全部
    生活費用，被告主張原告黃美玟係因此而放棄贍養費之請求
    ，應為可採。況若如原告黃美玟所主張兩份契約併存，被告
    除需每月給付原告黃美玟2 萬元之贍養費外，當時未成年子
    女均與被告同住，扶養費亦由被告負擔，被告名下之房屋變
    賣所得，亦由雙方均分，被告所需負擔之責任，與原告相較
    ，顯然過重，有失公平。被告於重新訂定後協議書時，卻需
    負擔較先前更重之責任，衡情應非被告之本意。故雙方所簽
    訂之後協議書，應屬契約之更新，有關原告黃美玟與被告間
    離婚後之相關權利義務關係，應以後協議書之內容為準。後
    協議書既未有贍養費之約定，原告黃美玟請求被告給付自95
    年5月12日離婚時起至99年12月止之贍養費共110萬元，為無
    理由，應予駁回。同理，原告黃美玟另請求被告自100年1
    月起，按月於每月5日前給付2萬元之贍養費部分，亦無理由
    。
  (二)原告黃美玟依據不當得利之法律關係請求被告支付原告吳啟
    銘、吳苑慈扶養費262,688 元部分：
  1.按父母對於未成年子女有保護及教養之權利義務；父母對於
    未成年子女之扶養義務，不因結婚經撤銷或離婚而受影響。
    民法第1084條第2 項、第1116條之2 分別定有明文。又對於
    未成年子女之權利義務，除法律另有規定外，由父母共同行
    使或負擔，負扶養義務者有數人，而其親等同一時，應各依
    其經濟能力，分擔義務。同法第1089條第1 項前段、第1115
    條第3 項亦設有明文。而民法第1055條關於夫妻離婚後，未
    成年子女之監護權由一方行使之規定，僅係基於夫妻離婚後
    未成年子女不便同時受父母照顧之現實考量所設，其立法目
    的乃在保護未成年子女之利益，非免除監護權停止之一方之
    義務，準此，父母離婚後定監護權之結果，並不影響扶養義
    務，亦即未成年子女對未任監護之一方父母（或任監護權一
    方之父母）均有扶養費請求權，而父母之一方支付全部扶養
    費用後，得依不當得利或無因管理之法律關係請求分擔。
  2.次按，扶養之程度，應按受扶養權利者之需要，與負扶養義
    務者之經濟能力及身分定之；負扶養義務者有數人，而其親
    等同一時，應各依其經濟能力，分擔義務，民法第1119條及
    第1115條第3 項分別定有明文。本件對原告吳啟銘、吳苑慈
    負有扶養義務為原告黃美玟及被告，依上開說明，其扶養義
    務不因離婚而受影響，原告黃美玟每月之收入為15,000元至
    18,000元，被告每月收入為2 至3 萬元，業據二人陳述在卷
    ；又本院依職權查詢兩造最近二年財產狀況結果，原告黃美
    玟於97、98年度之薪資所得分別為323,193 元、274,00 0元
    ，名下無財產；被告於97年度之薪資所得為1,276 元，98年
    度無所得資料，名下有不動產總額為536,097 元，有二人之
    稅務電子閘門財產所得調件明細表可佐；原告黃美玟雖主張
    依後協議書可請求被告負擔全部之扶養費，其僅請求二名子
    女各9,418 元，應屬有據，然本院依上揭資料，審酌兩造之
    資力，及酌定子女扶養費事件本質上具有非訟事件之性質，
    當事人之聲請僅促使法院為職權之發動，法院自得依未成年
    子女之最佳利益酌定其數額，且關於扶養之程度及方法，本
    得因情事之變更而變更之，民法第1121條亦有明文。被告雖
    於95年10月17日簽訂之後協議書中，約定原告吳啟銘、吳苑
    慈之全部扶養費均由其負擔，然近年物價、通貨膨脹，平均
    每人月消費支出亦逐年攀升，被告現在之資力每月僅2至3萬
    元，所能負擔之扶養費，與訂約當時之經濟情況相比，顯然
    已有不同，本院自應依職權重新酌定原告黃美玟與被告應負
    擔之扶養費比例，認關於兩造未成年子女扶養費比例之分擔
    ，應由原告黃美玟負擔二分之一，被告負擔二分之一為適當
    。
  3.原告吳啟銘、吳苑慈自97年6 月起均與原告黃美玟同住，由
    原告負擔二人之生活費用，而原告吳啟銘自98年7月至99年
    5月期間，與被告同住，由被告負擔其之扶養費。原告吳苑
    慈於98年9月1日至99年6月30日期間，居住在永康姑姑家，
    由原告黃美玟及被告分別支付扶養費等情，為兩造所不爭執
    。本件所應審究者，乃原告吳啟銘、吳苑慈與原告黃美玟同
    住期間(即上開與被告或被告妹妹同住期間以外，迄99年12
    月31日止之期間) ，被告是否曾支付原告吳啟銘、吳苑慈之
    生活費用，抑或均由原告黃美玟負擔，被告因此享有不當得
    利之情形？經查：
  (1)原告黃美玟主張於上開期間，被告未曾支付原告吳啟銘、吳
    苑慈之扶養費，為被告所否認，稱其均有負擔扶養費，有時
    是拿給原告黃美玟，有時是請小孩轉交，小孩之健保費及手
    機費亦均為其支付等語，並提出健保費之繳費收據為憑，且
    經原告吳啟銘到庭證稱：「我的生活費用是父母親雙方給的
    ，自97年6 月起父親平均一個月給付2 次，一次3,000 元。
    學費都是辦助學貸款。母親平均一個月給付3,000 元左右，
    我還有在打工，我一個月收入大概5,500 元，我是從99年4
    月起開始打工的。」、「（問：你的生活開銷，是否夠用？
    ) 父母親給我的錢，再加上我打工的錢，還算夠用。」、「
    （問：97年6 月起至98年9 月就讀新榮高中前，生活費是誰
    給的？）那時我是跟媽媽住，生活費也是父母一起給的，還
    算夠用。」、「（問：在就讀新榮高中前，生活費一個月父
    親到底給你多少錢？）每個月都有按時給我錢，確實數字我
    記不清楚了，但雙方確實都會給我錢，錢還夠用。」、「電
    話費是由父親支付，每月一千多。」等語明確（見本院100
    年6 月15日、100  年9 月19日審理筆錄，卷第99頁及第143
    頁）。參酌行政院主計處統計公布97、98年度平均每人月消
    費支出高雄縣地區分別為13,460元、14,039元，依前揭說明
    ，原告黃美玟及被告各應負擔原告吳啟銘之扶養費二分之一
    即6,730 元、7,020 元，故於97年6 月至98年6 月期間，依
    原告吳啟銘所述，被告平均一個月給付其6,000 元，加上每
    月之健保費、手機費，被告確實有負擔吳啟銘之扶養義務。
    至於99年5 月至12月期間，原告吳啟銘自99年4 月起已開始
    打工，每月收入約5,500 元，原告黃美玟雖辯稱該打工所得
    ，實際為原告姊姊資助原告吳啟銘之生活費，係屬原告黃美
    玟之收入云云，然本院審酌該項所得係吳啟銘憑自己之能力
    打工所獲得，其打工之時間、地點固定，期間已達一年餘，
    具有持續性，且所受領之報酬金額並非少數，此與一般父母
    給予子女之零用金，其子女係單純自父母處獲得，並未付出
    任何體力或勞力以為代價有所不同，自應列為吳啟銘個人之
    所得，原告黃美玟認為該項金額性質為零用金，自無可採。
    故吳啟銘於99年每月之生活費用，依行政院主計處統計公布
    99 年 度平均每人月消費支出高雄縣為14,497元計算，並扣
    除其打工所得5,500 元後，原告黃美玟及被告依上開比例分
    擔，每月各應支付吳啟銘之扶養費用約為4,500     元【（
    14,497元－5,500 元）÷2 ＝4,498.5 元，小數點後四捨五
    入並取整數為4,500 元】。被告於此期間所支付予原告吳啟
    銘之費用，已足以供應吳啟銘之生活所需。綜上，被告確有
    支付原告吳啟銘之扶養費用，無不當得利之情事，原告黃美
    玟之主張為無理由，應予駁回。
  (2)另關於原告吳苑慈之部分，被告雖主張其有給付生活費，係
    交給原告吳啟銘，請其轉交原告吳苑慈云云，然據原告吳苑
    慈到庭指述：「於98年9 月1 日至99年6 月30日曾就讀台南
    縣大灣國中，當時住永康姑姑家，扶養費父母親都會給我，
    金額我忘記了，父母親分別一個月不會超過3,000 元，但還
    夠用。那時候學費是爸爸繳的。」、「（問：從97年6 月起
    至99年6 月底止，扣除就讀大灣國中一年級期間，生活費是
    由何人所給？）都是媽媽給的。）」等語明確（見本院100
    年6 月15日審理筆錄），被告除98年9 月至99年6 月曾負擔
    吳苑慈之生活費外，雖稱其於97年6 月至98年5 月期間至少
    有給付25萬元，然依被告提出之97年12月至98年3 月匯款單
    4 紙，金額分別為20,000元、15,000元、20,000元、15,000
    元，合計僅70,000元（本院卷第60頁），並無其他證據可證
    明被告有給付其他款項，被告此部分之主張，要難可採；又
    原告黃美玟雖主張原告吳苑慈係於98年7 月至99年5 月與被
    告之胞妹同住，於此一年期間扶養費因係由被告負擔，不就
    此部分為請求，然據原告吳苑慈所述，其係於98年9 月至99
    年6 月，合計共10月之期間與被告之胞妹同住，則計算被告
    給付扶養費之期間時，應以原告吳苑慈實際與被告胞妹居住
    之期間計算。依上述行政院主計處統計公布平均每人月消費
    支出金額及上開原告黃美玟及被告各應分擔之比例計算，及
    扣除被告已給付之70,000元，被告自97年6 月至98年8 月及
    99年7 月至99年12月期間應負擔原告吳苑慈之生活費用為
    76,757元【（13,460×7 ＋14,039×8 ＋14,497×6 ）÷2
    －70,000＝76,757元】，從而，原告黃美玟依不當得利之法
    律關係請求被告償還在76,757元之範圍內，為有理由，應予
    准許；逾此部分之請求，則無理由，應予駁回。
  (三)原告吳啟銘、吳苑慈請求被告自民國100 年1 月起至原告吳
    啟銘、吳苑慈各自成年止，按月給付扶養費部分：
  (1)因被告至本院最後言詞辯論終結前（100 年9 月19日）均有
    給付原告吳啟銘扶養費，且原告吳啟銘有打工所得，加上原
    告黃美玟及被告給付之費用，尚足生活開銷，已如前述，故
    原告吳啟銘請求被告給付扶養費，應自100 年10月起算，並
    參酌前述高雄縣99年度平均每人月消費支出為14,497元，及
    扣除原告吳啟銘每月打工所得5,500 元後，原告黃美玟及被
    告依比例各應分擔二分之一之扶養費為4,500 元【（14,497
    元－5,500 元）÷2 ＝4, 498.5元，小數點後四捨五入並取
    整數為4,500 元】，原告吳啟銘請求被告自100 年10月起，
    至原告吳啟銘年滿20歲之日止，按月於每月5 日前給付扶養
    費4,500 元，如遲誤一期履行者，其後之期間視為亦已到期
    ，為屬適當，應予准許。逾此數額之請求，為無理由。
  (2)又因被告自始均未曾給付扶養費予原告吳苑慈，業如前述，
    原告吳苑慈之上開主張為有理由，依上述99年度高雄縣平均
    每人月消費支出金額及上開原告黃美玟及被告各應分擔二分
    之一之比例計算，被告每月應給付原告吳苑慈之扶養費為
    7,250 元【（14, 497 元）÷2 ＝7, 248.5元，小數點後四
    捨五入並取整數為7, 250元】，原告吳苑慈請求被告自100
    年1 月起，至原告吳苑慈年滿20歲之日止，按月於每月5日
    前給付扶養費7,250 元，如遲誤一期履行者，其後之期間視
    為亦已到期，為屬適當，應予准許。逾此數額之請求，為無
    理由。
六、綜上所述，(一)原告黃美玟請求被告給付76,757元，及自起訴
    狀繕本送達翌日即99年12月16日起至清償日止，按年息百分
    之5 計算之利息；及(二)原告吳啟銘請求被告自100 年10月起
    至其成年之日止，按月於每月5 日前給付扶養費4,500 元；
    (三)原告吳苑慈請求被告自100 年1 月起至其成年之日止，按
    月於每月5 日前給付扶養費7,250 元部分，為有理由，應予
    准許，逾此範圍部分，為無理由，應予駁回；又為原告吳啟
    銘、吳苑慈之最佳利益，併依非訟事件法第127 條規定，諭
    知被告遲誤一期履行者，其後之期間視為亦已到期，分別判
    決如主文第1 、2 、3 項所示。
七、假執行宣告部分：
    本件判決主文第1 項所命給付之金額未逾50萬元，屬民事訴
    訟法第389 條第1 項第5 款之判決，且本件判決主文第2 、
    3 項乃為命履行扶養義務之判決，係屬民事訴訟法第389 條
    第1 項第2 款之判決，且因本判決之宣示，已成定期給付之
    性質，亦屬民事訴訟法第427 條第2 項第8 款之「其他定期
    給付」，依同法第389 條第1 項3 款，依職權宣告假執行。
    至於原告敗訴部分，其假執行之聲請，已失所依據，應予駁
    回。
八、據上論結：本件原告之訴為一部有理由，一部無理由，依民
    事訴訟法第389 條第1 項第2 、3 、5 款、第79條、第85條
    第1項 但書、非訟事件法第127條第2項，判決如主文。
中    華    民    國   100    年    10    月    18    日
                  家事法庭      法  官  王俊隆 
以上正本係照原本作成。
如對本判決上訴，須於判決送達後20日之不變期間內，向本院提
出上訴狀。
中    華    民    國   100    年    10    月    18    日
                                書記官  陳秋燕